---
title: "Квалиметрические модели и методы в сфере услуг"
author: "Тушавин В. А."
date: "Sunday, November 23, 2014"
output: html_document
---

Целью данной статьи является сравнение основных квалиметрических моделей и методов применительно к задаче оценки комплексного показателя качества услуг.

В расчетах используются следующие [данные](article1.md) из статьи *Тушавин В. А. Робастный подход к оценке комплексного показателя качества ИТ-услуг // [Системы управления и информационные технологии](http://www.sbook.ru/suit/suit.htm). 2014. № 4 (58). С. 92–95.*:



1. Таблица шкалированных показателей качества (td)
2. Целевые значения показателей качества (minimum,target)
3. Матрица рандомизированных коэффицентов (mtx)

```{r}
td<-readRDS("table1.RDS")
minimum<-readRDS("minimum.RDS")
target<-readRDS("target.RDS")
mtx<-readRDS("mtx.RDS")

```

### Комплексный показатель качества как взвешенное среднее по Колмогорову

В качестве весов используем матожидание случайных коэффициентов

```{r}
(coeff<-apply(mtx,2,mean))
rm(mtx)
```

#### Cреднее арифметическое взвешенное

```{r}
td$M1<-apply(td[,2:6],1,FUN=function(x){weighted.mean(x,coeff)})
test.t<-weighted.mean(target,coeff)
test.m<-weighted.mean(minimum,coeff)
(X1.t<-sum(td$M1>=test.t))
(X1.m<-sum(td$M1>=test.m))
X1.a<-td$M1>=test.t
```

#### Cреднее геометрическое взвешенное
```{r}
td$M2<-apply(td[,2:6],1,FUN=function(x){exp(weighted.mean(log(x),coeff))})
test.t<-exp(weighted.mean(log(target),coeff))
test.m<-exp(weighted.mean(log(minimum),coeff))
(X2.t<-sum(td$M2>=test.t))
(X2.m<-sum(td$M2>=test.m))
X2.a<-td$M2>=test.t
```

#### Cреднее гармоническое взвешенное
```{r}
td$M3<-apply(td[,2:6],1,FUN=function(x){1/sum(coeff/x)})
test.t<-1/sum(coeff/target)
test.m<-1/sum(coeff/minimum)
(X3.t<-sum(td$M3>=test.t))
(X3.m<-sum(td$M3>=test.m))
X3.a<-td$M3>=test.t
```

### Оценка комплексного показателя качества c помощью нечеткой логики


Настроим систему:

```{r}
library(sets)
sets_options("universe", seq(from = 0, to = 100, by = 0.1))
variables <-set(
    InTime=
     fuzzy_variable(Bad=fuzzy_normal(mean=0,sd=30),
                    Normal=fuzzy_normal(mean=70,sd=5),
                    Good=fuzzy_normal(mean=100,sd=10)),
    WO =
           fuzzy_variable(Normal=fuzzy_normal(mean=0,sd=25),
                    Good=fuzzy_normal(mean=100,sd=25)),
    NIT1 =
            fuzzy_variable(Bad = fuzzy_normal(mean=0,sd=2),
                      Normal = fuzzy_normal(mean=23,sd=4),
                      Good = fuzzy_normal(mean=100,sd=26)),
    NIT2 =
            fuzzy_variable(Bad = fuzzy_normal(mean=0,sd=8),
                      Normal = fuzzy_normal(mean=60,sd=7),
                      Good = fuzzy_normal(mean=100,sd=25)),

    Rate =
           fuzzy_variable(Bad=fuzzy_normal(mean=0,sd=7),
          Normal=fuzzy_normal(mean=18,sd=5),
          Good=fuzzy_normal(mean=100,sd=33)),
    Service = fuzzy_variable(
          Bad=fuzzy_normal(mean=0,sd=20),
          Normal= fuzzy_normal(mean=65,sd=3),
          Good=fuzzy_normal(mean=100,sd=10))

    )
 rules <-
set(
    fuzzy_rule(
        NIT1 %is% Bad, Service %is% Bad),
    fuzzy_rule(
        NIT1 %is% Normal, Service %is% Normal),
    fuzzy_rule(
        NIT1 %is% Good, Service %is% Good),
    fuzzy_rule(
        NIT2 %is% Bad, Service %is% Bad),
    fuzzy_rule(
        NIT2 %is% Normal, Service %is% Normal),
    fuzzy_rule(
        NIT2 %is% Good, Service %is% Good),
    fuzzy_rule(
        InTime %is% Good && Rate  %is% Bad  && WO %is% Normal, Service %is% Bad), 
    fuzzy_rule(
        InTime %is% Good && Rate  %is% Bad  && WO %is% Good, Service %is% Bad), 
    fuzzy_rule(
        InTime %is% Good && Rate %is% Good && WO %is% Normal, Service %is% Good),
    fuzzy_rule(
        InTime %is% Good && Rate %is% Good && WO %is% Good, Service %is% Good),
    fuzzy_rule(
        InTime %is% Good && Rate %is% Normal && WO %is% Normal, Service %is% Normal),
    fuzzy_rule(
        InTime %is% Good && Rate %is% Normal && WO %is% Good, Service %is% Good),
    fuzzy_rule(
        InTime %is% Normal && Rate  %is% Bad && WO %is% Normal, Service %is% Bad),
    fuzzy_rule(
        InTime %is% Normal && Rate  %is% Bad && WO %is% Good, Service %is% Bad),
    fuzzy_rule(
        InTime %is% Normal && Rate %is% Good && WO %is% Normal, Service %is% Normal),
    fuzzy_rule(
        InTime %is% Normal && Rate %is% Good && WO %is% Good, Service %is% Good),
    fuzzy_rule(
        InTime %is% Normal && Rate %is% Normal && WO %is% Normal, Service %is% Normal),
    fuzzy_rule(
        InTime %is% Normal && Rate %is% Normal && WO %is% Good, Service %is% Normal),
    fuzzy_rule(
        InTime %is% Bad && Rate  %is% Bad && WO %is% Normal, Service %is% Bad), 
    fuzzy_rule(
        InTime %is% Bad && Rate  %is% Bad && WO %is% Good, Service %is% Bad), 
    fuzzy_rule(
        InTime %is% Bad && Rate %is% Good && WO %is% Normal, Service %is% Normal),
    fuzzy_rule(
        InTime %is% Bad && Rate %is% Good && WO %is% Good, Service %is% Good),
    fuzzy_rule(
        InTime %is% Bad && Rate %is% Normal && WO %is% Normal, Service %is% Bad),
    fuzzy_rule(
        InTime %is% Bad && Rate %is% Normal && WO %is% Good, Service %is% Bad)
    )   
system <- fuzzy_system(variables, rules)
print(system)
plot(system) 


```

Функция, проводящая дефаззификацию

```{r}
fuzzy.calc<-function(system,x,draw=FALSE) {
  x<-round(as.vector(x,"double"),0)
  names(x)<-c("InTime","WO","NIT1","NIT2","Rate") 
  fi <- fuzzy_inference(system, x)
if(draw) plot(fi)
return(gset_defuzzify(fi, "centroid"))
}

```
Рачеты для минимимально допустимого и целевого показателя

```{r}
(test.t<-fuzzy.calc(system,target*100,TRUE))
(test.m<-fuzzy.calc(system,minimum*100,TRUE))
```

Расчеты для всех показателей в таблице

```{r}
td$F1<-apply(td[,2:6],1,FUN=function(x){fuzzy.calc(system,x*100)})
sets_options("universe", NULL)
(X4.t<-sum(td$F1>=test.t))
(X4.m<-sum(td$F1>=test.m))
X4.a<-td$F1>=test.t
X5.a<-td$target>=0.05
head(td)
```



```{r pic1,warning=FALSE}
library(limma)
c3 <- cbind(X1.a, X2.a, X3.a,X4.a,X5.a)
a <- vennCounts(c3)
vennDiagram(a, names = c("Ср. арифм.", "Ср.геом.", "Ср.гарм.","Нечетк.логика","Стохаст.доминир."),cex = 1)
```

### Прогнозирование комплексного показателя качества c помощью предиктивных моделей

Подразумевается, что оценку комплексного показателя качества должны производить эксперты, после чего построив модель на обучающей выборке и выбрав потом наилучший метод с помощью верифицирующих данных модель должна быть проверена на тестовых данных.

В данном случае мы используем оценку произведенную нечеткой логикой в качестве экспертной и пытаемся сравнить различные методы. Расчеты предназначены для демонстрации подходов, поскольку размер выборки слишком мал как для полноценного обучения, так и для верификации модели.

Исследования о применимости различных моделей в практической деятельности опубликованы в статьях:

*Тушавин В. А. Анализ качества ИТ-услуг с использованием классификационных деревьев // Экономика и менеджмент систем управления. 2013. № 4.1 (10). С. 211–217.*

*Тушавин В. А. Моделирование показателей качества технической поддержки с использованием Random forest // Научная сессия ГУАП: Сб .докл.: В 3 ч. Ч. I. Технические науки. СПб.: ГУАП, 2013. С. 215–216.*

```{r}
set.seed(2014)
study<-sample(1:nrow(td),nrow(td)/4*3)
td$F2<-as.factor(round(td$F1/20,0)-ifelse(td$target<0.05,1,0))
td.learn<-td[study,c(1:6,13)]
td.test<-td[-study,c(1:6,13)]
library(caret)
```

#### Нейронная сеть (single-hidden-layer neural network)
```{r}
library(nnet)
mod1<-nnet(F2~Q1+Q2+Q3+Q4+Q5,data=td.learn,size=10,rang=0.1,decay = 5e-4,maxit=500)
confusionMatrix(td.test$F2, predict(mod1, td.test[,2:6], type = "class"))
```

Схема нейронной сети (см. статью [Visualizing neural networks in R – update](https://beckmw.wordpress.com/2013/11/14/visualizing-neural-networks-in-r-update/))

```{r xx,warning=FALSE}
library(devtools)
source_url('https://gist.githubusercontent.com/fawda123/7471137/raw/466c1474d0a505ff044412703516c34f1a4684a5/nnet_plot_update.r')
plot.nnet(mod1)
```



#### Метод опорных векторов
```{r}
library(e1071)
mod2<-svm(F2~Q1+Q2+Q3+Q4+Q5,data=td.learn,gamma=0.1)
confusionMatrix(td.test$F2, predict(mod2, td.test[,2:6]))
```

#### Случайный лес
```{r}
require(randomForest)
mod3<-randomForest(F2~Q1+Q2+Q3+Q4+Q5,data=td.learn,type="classification",ntree=500)
confusionMatrix(td.test$F2, predict(mod3, td.test[,2:6]))
```

Информация о параметрах R

```{r}
sessionInfo()
```
